【裁判字號】    90,重訴,133
【裁判日期】    901231
【裁判案由】    給付買賣價金
【裁判全文】
臺灣桃園地方法院民事判決  九十年度重訴字第一三三號
    原      告  台和全球股份有限公司
    法定代理人  甲○○
    被      告  百成行股份有限公司
    法定代理人  乙○○
右當事人間給付買賣價金事件，本院判決如左：
    主    文
被告應給付原告新臺幣壹億壹仟貳佰貳拾肆萬玖仟肆佰肆拾捌元，及自民國九十年一
月十八日起至清償日止，按年息百分之五計算之利息。
訴訟費用由被告負擔。
本判決於原告以新台幣仟柒佰肆拾壹萬元供擔保後，得假執行。被告得於假執行程
序實施前，以新臺幣壹億壹仟貳佰貳拾肆萬玖仟肆佰肆拾捌元為原告供擔保後，得免
為假執行。
    事    實
甲、原告方面：
一、聲明：求為判決如主文第一項所示，及為以供擔保為條件之假執行宣告。
二、陳述：
（一）被告於民國八十九年九月二十二日向原告買受原告所有置於高雄市○鎮區○○
      路二四八之十九號四樓廠房之機器設備一批，總價為二億一千六百零一萬九千
      三百六十四元，原告並已於簽約時即將該等買賣標的物機器設備所有權移交被
      告點收占有，雙方另合意終止八十九年五月四日之臨廣加工出口區標準廠房買
      賣契約及無塵室買賣契約，原告同意將應發還已收之無塵室工程款及利息共五
      千一百零一萬五千七百十二元用以抵扣部份機器設備之買賣價金，另外再以被
      告售予原告及訴外人黑田光電科技股份有限公司之應收帳款五千二百七十五萬
      四千二百零四元抵銷部份之買賣價金，其餘價金一億一千二百二十四萬九千四
      百四十八元，原告同意被告以本件買賣標的物機器設備向金融機構申請貸款核
      撥後付清，未料被告在取得前項機器設備後，竟拒不依約履行清償買賣價金尾
      款，經催討亦未給付，為此爰依買賣契約提起本件訴訟。
（二）按被告所提出證物「聯邦銀行辦理購置自動化機器設備優惠貸款第九期客戶基
      本資料表下欄註載：至於收到認定報告及經承貸行庫核定額度後，亦請函送交
      通銀行，以利控管」，由是顯見，聯邦銀行迴龍分行收到認定報告並核定貸款
      額度，即可依交通銀行與聯邦商業銀行於八十九年六月十五日所簽定之「辦理
      購置自動化機器設備優惠貸款（第九期）協議書」辦理放款，應無爭議。又查
      被告向聯邦銀行迴龍分行申請「購置自動化機器設備優惠貸款（第九期）」辦
      理自動化認定，業經交通銀行總管理處技術處於八十九年十一月三日同意認定
      在案，且聯邦銀行迴龍分行在前項之客戶基本資料中亦明載：「客戶申貸額度
      為新台幣二億四千萬元」，故而本件機器設備貸款案之各項要件應已完備無疑
      。又參諸辦理購置自動化機器設備優惠貸款（第九期）協議書」第十三條規定
      經核准適用本貸款之案件，應自核准日起六個月內動用第一次款，簽約日起一
      年半內動用完畢。而本案早於八十九年十一月三日經交通銀行同意認定已如前
      述，被告猶不辦理核撥貸款自有違失。再查兩造所簽之「機器設備買賣契約書
      」第五條第三款雖約定：「餘款計新台幣一億一千二百二十四萬九千四百四十
      八元俟甲方（被告）就本批機器設備向金融機構申請貸款後，並於金融機構核
      撥後一日給付乙方（原告）云云，但綜觀該份買賣契約書並未約定（１）甲方
      應向何家銀行辦理貸款？（２）該一貸款應否以辦理「購置自動化機器設備」
      優惠貸款為限？（３）該一貸款之額度應限於多少錢以上？等各項特別要件。
      ，因此本件只要被告曾申請貸款即屬條件成就至明。惟查被告為避免給付價金
      尾款，竟故意以必需等待聯邦銀行迴龍分行以行政院開發基金管理委員會之開
      發基金搭配貸放之方式為其唯一之貸款選擇，並限定全部貸款金額應達新台幣
      二億四千萬元以上為其貸款之額度等特別之貸款條件，以致於終而造成交通銀
      行雖已認定在案，但聯邦銀行卻又遲不撥放之結果。再查原告售予被告之全部
      機器設備總價僅為二億一千六百零一萬九千三百六十四元，被告卻向聯邦銀行
      迴龍分行虛報浮增為三億四千六百一十八萬八千元元，並妄圖借貸二億四千萬
      元之多，由是足證，本件申請貸款案之所以衍生聯邦銀行遲不撥款放貸之理由
      ，無非出於被告意圖超貸之結果，因此被告之此一故意不法要求聯邦銀行高估
      擔保品之行為，當然為以不正當消極行為阻止停止條件之成就，依民法第一百
      零一條第一項之規定，應視為條件業已成就甚明。
（三）末查兩造之間並未約定應向何種金融機構貸款或以何種方式貸款，而此一事實
      業經被告訴訟代理人於九十年十一月二十一日在鈞院言詞辯論筆錄中自認在卷
      ，又查被告早於本件起訴（即九十年一月十一日）之前，即已知悉聯邦銀行未
      予核准本件機器貸款之事實，被告明知聯邦銀行對於其所提出之「購置自動化
      機器設備優惠貸款（第九期）」，業已予以緩議並沒有貸款成功在先，事後竟
      然未與聯邦銀行協商降低貸款額度，復未曾另行轉向其他銀行業者續行申請貸
      款，由是足證被告確實故意讓本件付款條件不成就，進而達其拒絕付款之目的
      ，是以被告所辯毫無可採。再查系爭買賣契約書第五條第三款約定：「餘款計
      一億一千二百二十四萬九千四百四十八元俟甲方就本批機器設備向金融機構申
      請貸款後，並於金融機構核撥後一日給付乙方」之條款內容，早經被告於九十
      年四月十二日所提出答辯狀中，自認上開約定為「給付之條件」，並辯稱在貸
      款未核撥之前，原告請求給付之條件尚未成就，故上開約定係條件而非期限至
      明。
三、證據：提出機器設備買賣契約書、設備清單、存證信函及回證各一紙為證。
乙、被告方面：
一、聲明：求為判決（一）原告之訴及假執行之聲請均駁回（二）如受敗訴判決，願
          供擔保，請准免為假執行。
二、陳述：
（一）被告對原告主張兩造有買賣關係存在及餘款一億一千二百廿四萬九千四百四十
      八元尚未付清，自認有該事實。
（二）然兩造於系爭買賣契約書第五條三約定：「餘款計新台幣一億一千二百廿四萬
      九千四百四十八元俟甲方就本批機器設備向金融機構申請貸款后，並於金融機
      構核撥后之一日」，在貸款未核撥之前，原告請求給付之條件尚未成就，被告
      自得拒絕給付，而非原告限期催告後即應給付。又兩造於八十九年九月廿二日
      訂定買賣契約后，即於同年十月間向聯邦銀行迴龍分行申請貸款，並填具一般
      資料表提交該行審核，嗣應該行要求，於八十九年十月廿七日提出「聯邦銀行
      辦理購置自動化機器設備優惠貸款（第九期）客戶基本資料表」暨承諾書，以
      便函送交通銀行控管，交通銀行則於八十九年十月卅一日檢送認定報告函覆承
      貸之聯邦銀行迴龍分行，但因原告與日商三樺田公司有財務糾葛，聯邦銀行迴
      龍分行要求說明是否與被告有關，被告乃於八十九年十一月廿九日提出補說與
      被告無關，然該銀行迄今尚未為准貸與否之通知，被告既已依約辦理，徒因承
      貸銀行未能核定撥款而無法清償，換言之，本件尚未達原告得以請求之時間，
      從而其聲明並無理由。
（三）按「民法第一０一條第二項所規定：『因條件成就而受利益之當事人，如以不
      正當行為，促其條件之成就者，視為條件不成就』，所謂促其條件之成就，必
      須有促其條件成就之故意行為，始足當之。若僅與有過失，不在該條適用之列
      。」，最高法院六十七年台上七七０號判例，明揭斯旨，被告公司於八十九年
      十月間，確曾向聯邦銀行迴龍分行申請辦理「購置自動化機器設備優惠貸款（
      第九期）貸款」，惟該分行乃以原告與日商及三樺田等公司有財務糾葛，進而
      要求被告公司說明是否與之有關，被告公司亦已於八十九年十一月廿九日提出
      補充說明，詎該分行迄今仍未為准貸與否之通知，是被告公司確已依約辦理貸
      款，毫無庸疑，至承貸銀行是否核定撥款？何時准貸？則非被告公司所能掌控
      ，原告如認被告公司就系爭貸款之撥放有故意阻止其成就之行為，應就此負舉
      證之責，始符舉證責任分配之原則，否則即應認此項攻擊方法為不可採。復按
      民法第三一五條之規定：「清償期除法律另有規定或契約另有訂定，或得依債
      之性質或其他情形決定者外，債權人得隨時請求清償，債務人亦隨時為清償」
      ，查兩造間機器設備買賣契約書第五條第三項之約定謂：「餘款計新台幣壹億
      壹仟貳佰貳拾肆萬玖仟肆佰肆拾捌元俟甲方就本批機器設備向金融機構申請貸
      款後，並於金融機構核撥後一日給付乙方」，核該約定乃清償期之約定，今兩
      造既已約定以甲方（即被告公司）就本批機器設備向金融機構申請貸款後，並
      於金融機構核撥後一日為清償期，則於銀行未核撥貸款前，清償期即未屆至，
      原告之請求即無理由。
（四）前已言及，被告公司為提昇國內科技升級而投入光電科技，乃經由日商ＨＩＴ
      會社仲介，向原告公司購入整廠設備，乃有兩造分別於八十九年五月四日及同
      年九月廿二日簽訂機器設備買賣契約書各乙份並附有ＰＫＧ設備清單（含品名
      、規格、型號、數量、單價、總價），而前者總價金額為一億三千零一十六萬
      八千七百一十八元，後者總價為二億一千六百零一萬九千三百六十四元，兩者
      相加為三億四千六百一十八萬八千零八十二元，準此，依據被公司辦理申貸之
      聯邦銀行「購置自動化機器設備優惠貸款（第九期）」客戶基本資料表所載：
      「本計劃擬設備總金額為三億四千六百一十八萬八千元完全符合，然被告公司
      僅申貸二億四千元，豈料原告竟稱被告向聯邦銀行迴龍分行虛報並妄圖超貸，
      乃衍生聯邦銀行遲不撥款放貸，而認被告之故意不法，要求聯邦銀行高估擔保
      之行為，當然為以不正當消極行為阻止停止條件之成就云云，自難謂當，為無
      理由。
三、證據：提出一般資料表一紙、客戶基本資料表附承諾書一紙、交通銀行便簡行文
          表一紙、補充說明書一紙、通知聯邦銀行迴龍分行放款部之存證信函一紙
          為證；並聲請傳訊證人王立平。
    理    由
一、本件原告起訴主張被告於八十九年九月二十二日向原告購買總價二億一千六百零
    一萬九千三百六十四元之機器設備，原告並已於簽約時即將該等買賣標的物機器
    設備所有權移交被告點收占有，雙方另合意終止八十九年五月四日之臨廣加工出
    口區標準廠房買賣契約及無塵室買賣契約，原告同意將應發還已收之無塵室工程
    款及利息共五千一百零一萬五千七百十二元用以抵扣部份機器設備買賣價金，另
    外再以被告售予原告及訴外人黑田光電科技股份有限公司之應收帳款五千二百七
    十五萬四千二百零四元抵銷部份之買賣價金，其餘價金一億一千二百二十四萬九
    千四百四十八元，原告同意被告以本件買賣標的物機器設備向金融機構申請貸款
    核撥後付清，未料被告在取得前項機器設備後，竟拒不依約履行清償買賣價金尾
    款，經催討亦未給付，為此爰依買賣契約提起本件訴訟。又雙方契約雖約定尾款
    乃於被告以本批機器設備向金融機構貸款，並於金融機構核撥後一日給付，然該
    契約並未約定被告應向何金融機關辦理貸款？該貸款應否以辦理購置自動化機器
    設備優惠貸款為限？應認被告曾申請貸款即屬條件成就。又被告為避免給付價金
    尾款，竟故意以行政院開發基金搭配貸款之方式為唯一貸款選擇，並限定貸款金
    額為二億四千萬元以上，以致造成交通銀行雖以認定在案，而聯邦銀行卻又遲不
    撥放之結果。本件聯邦銀行遲不貸放之結果，乃被告意圖超貸之結果，因此，被
    告此一行為乃故意以不正當之方式使條件無法成就，依民法第一百零一條第一項
    之規定，應視為條件業已成就，故此，被告應給付前開尾款。
二、被告對於兩造有買賣關係存在及餘款一億一千二百廿四萬九千四百四十八元尚未
    付清等事實，均不爭執，惟抗辯兩造於買賣契約書約定：餘款一億一千二百廿四
    萬九千四百四十八元俟甲方就本批機器設備向金融機構申請貸款后，並於金融機
    構核撥后之一日給付。本件被告已向金融機關申請貸款，在貸款未核撥之前，原
    告請求給付之條件尚未成就，被告自得拒絕給付。被告公司向原告公司購入整廠
    設備，乃有兩造分別於八十九年五月四日及同年九月廿二日簽訂機器設備買賣契
    約，總價三億四千六百一十八萬八千零八十二元，準此，被告公司申貸二億四千
    元，並未超貸，故聯邦銀行未核貸之原因並非被告造成，足見，付款條件尚未成
    就，原告請求給付貨款價金，為無理由。
三、本件原告起訴主張被告於八十九年九月二十二日向原告買受原告所有置於高雄市
    前鎮區○○路二四八之十九號四樓廠房之機器設備一批，總價為二億一千六百零
    一萬九千三百六十四元，原告並已於簽約時即將該等買賣標的物機器設備所有權
    移交被告點收占有，雙方另合意終止八十九年五月四日之臨廣加工出口區標準廠
    房買賣契約及無塵室買賣契約，原告同意將應發還已收之無塵室工程款及利息共
    五千一百零一萬五千七百十二元用以抵扣部份機器設備買賣價金，另外再以被告
    售予原告及訴外人黑田光電科技股份有限公司之應收帳款五千二百七十五萬四千
    二百零四元抵銷部份之買賣價金，其餘價金一億一千二百二十四萬九千四百四十
    八元，原告同意被告以本件買賣標的物機器設備向金融機構申請貸款核撥後付清
    ，然該貸款迄今尚未核貸，被告尚未給付一億一千二百二十四萬九千四百四十八
    元等事實，為被告所自認，並業據原告提出機器設備買賣契約書一紙為證，故堪
    信原告此部份主張為真實。
四、又原告主張被告雖為申辦貸款之事實，但拒予積極催促銀行為准否之決定，甚至
    不向其他銀行業者申請貸款，以致造成其貸款尚未核撥等行為，乃以不正當之行
    為阻止條件之成就，故應視為條件已成就等情，此為被告所否認，並抗辯銀行未
    核撥貸款非可歸責於被告，故條件未成就云云。經查，本件被告於八十九年十月
    間向聯邦銀行迴龍分行申請貸款，此業據被告提出一般客戶資料表及客戶基本資
    料表附承諾書各一紙為證，故堪信被告此部份主張為真實。然本院依聲請傳訊證
    人即聯邦銀行承辦人員王立平到庭證稱：「被告有向我們銀行提出聲請請求貸款
    ，此件案子緩議，即沒有貸款成功，本行之考量是因被告之機器買賣價格評估為
    三億六千萬元，但評估基於機器擔保貸款金額為二億四千萬元，然被告的董事長
    及副董事長在我們銀行也有貸款，以及總經理個人貸款在本公司共計一億八千五
    百多萬元，故公司及個人貸款將近四億二千多萬元，考慮擔保品的風險太高，所
    以不核貸款項，第二個考量是被告轉業的風險，被告本業為紡織業，前景較不好
    ，在被告初轉電子業其營運狀況有待評估，因擔心風險過高，故不核貸，我們有
    口頭通知被告不核貸之結果，我們收到總行之通知是在八十九年十二月一日，絕
    對會再九十年一月十二日原告起訴之前」（見本件九十年十一月二十一日之言詞
    辯論筆錄）。從上述證詞可知，被告於九十年一月十二日之前即已知悉聯邦銀行
    對於其貸款申請不予准許之情形。而觀乎兩造所簽訂之機器設備買賣契約書第五
    條第三項付款方式之約定內容：「餘款計新台幣一億一千二百二十四萬九千四百
    四十八元，俟甲方（即被告）就本批機器設備向金融機構申請貸款後，並於金融
    機構核撥後一日給付乙方（即原告）」，足見，兩造並未約定向何金融機構申請
    貸款，亦未約定貸款之金額，但被告可於金融機構核發貸款後一日給付。又履行
    義務本應基於誠實信用之方法為之，此民法第一百八十四條定有明文，故契約之
    雙方應竭盡所能履行義務始能符合契約之本旨。而向銀行貸款只要條件及風險合
    理，並無客觀不能無法貸款之情形。本件被告雖以系爭機器向聯邦銀行迴龍分行
    申請貸款，該銀行未准予核貸，無論該行拒絕核貸之原因是否合理，基於誠實信
    用原則，被告應轉而向其他金融機構申請貸款，亦或降低申請貸款金額，亦或增
    加擔保品，或另闢途徑籌措金錢以期給付貨款，而依當時情形，並無主觀或客觀
    不能之情形，惟被告僅於八十九年十月間向聯邦銀行迴龍分行申請貸款，該行並
    已於九十年一月十二日前以口頭通知被告駁回貸款之申請，然被告卻未向其他金
    融機構申請貸款，或降低貸款金額，或增加擔保品，亦或另闢途徑籌措金錢等積
    極行為，而故意以消極不作為放任該未核貸之情形延續迄今，顯履行義務違背誠
    實信用原則。
五、按當事人預期不確定事實之發生，以該事實發生時為債務之清償期者，倘債務人
    以不正當行為阻止該事實之發生，類推適用民法第一百零一條第一項規定，應視
    為清償期已屆至，此最高法院八十七年度台上字第一二０五號判例可資參照。又
    該不正當行為不限於積極行為，亦包含以不正當消極行為阻止行為事實之發生，
    此亦有最高法院四十六年台上字第六五六號判例可資參照。經查，本件被告買賣
    契約之尾款以被告向金融機構申請貸款後，並於金融機構核撥後一日為給付之日
    等事實，為雙方所不爭執，並業據原告提出機器設備買賣合約書一紙附卷可查，
    此原告對於被告之買賣價金請求權業已發生，其雙方僅約定清償期，故其約定非
    屬停止條件，應為期限，惟依前述判例之意旨可類推民法有關條件之規定。前已
    述及，依據誠實信用原則，被告未獲聯邦銀行迴龍分行貸款時，應積極向其他金
    融機構申請貸款，或降低貸款金額，或增加擔保品等行為，以期履行其給付價金
    之義務。惟被告遭聯邦銀行迴龍分行拒絕核貸後，均未尋求上途，以致迄今均未
    獲任何金融機構核貸，此乃故意以不正當之消極行為阻止該事實之發生，揆諸前
    揭判例意旨，應可類推適用民法第一百零一條第一項之規定，視為清償期已屆至
    。
六、從而，本件原告起訴主張被告應給付原告一億一千二百二十四萬九千四百四十八
    元，及自起訴狀繕本送達翌日即九十年一月十八日起至清償日止，按年息百分之
    五計算之利息，於法有據，應准許之。
七、假執行之宣告：雙方均陳明願供擔保請准宣告假執行及免為假執行，經核均無不
    合，均酌定相當之擔保金額准許之。
八、據上論結：本件原告之訴為有理由，爰依民事訴訟法第七十八條、第三百九十條
    、第三百九十二條判決如主文。
中      華      民      國    九十      年    十二      月    三十一    日
                            臺灣桃園地方法院民事第二庭
~B法      官  田玉芬
右為正本係照原本作成
如對本判決上訴須於判決送達後廿日內向本院提出上訴狀
中      華      民      國    九十      年     十二     月    三十一    日
~B書  記  官  羅文


司法院資訊處製作；財團法人民間司法改革基金會備份。
